臺灣桃園地方法院民事簡易判決
99年度桃簡字第455號
原      告  臺灣農林股份有限公司

法定代理人  林金燕  
訴訟代理人  李浤誠律師                      
被      告  陳蔡麗卿（即陳阿斗之繼承人）

            陳秋美（即陳阿斗之繼承人）

            陳秋雲（即陳阿斗之繼承人）

            陳秋香（即陳阿斗之繼承人）

            莊進元  

            游阿笑（即鍾超和之繼承人）

            鍾麗蘭（即鍾超和之繼承人）

            鍾振成（即鍾超和之繼承人）

            游凱程（即鍾超和之繼承人）

            王游玉蘭（即鍾超和之繼承人）

            鍾茗鈞（即鍾振榮【鍾超和之繼承人】之繼承人)


上列當事人間請求返還土地等事件，本院於民國111年7月22日言
詞辯論終結，判決如下：
    主      文
一、被告陳蔡麗卿、陳秋美、陳秋雲、陳秋香應將坐落桃園市○○
    區○○○段○○○○○○地號土地如附圖一所示編號S、U面積共二七
    八平方公尺之地上物移除，並將上開土地返還予原告。
二、被告莊進元應將坐落桃園市○○區○○○段○○○○○○地號土地如附
    圖二所示編號B、D面積共一四九平方公尺之地上物移除，並
    將上開土地返還予原告。
三、被告游阿笑、鍾振成、游凱程、王游玉蘭、鍾麗蘭、鍾茗鈞
    應將坐落桃園市○○區○○○段○○○○○○地號土地如附圖三所示編
    號V、W面積共四九四平方公尺之地上物移除，並將上開土地
    返還予原告。
四、被告陳蔡麗卿、陳秋美、陳秋雲、陳秋香應連帶給付原告新
    臺幣壹仟柒佰肆拾陸元，及自民國九十八年七月五日起至清
    償日止，按週年利率百分之五計算之利息，暨自民國九十八
    年六月二十三日起至交還第一項所示土地之日止，按月連帶
    給付新臺幣肆拾元予原告。
五、被告莊進元應給付原告新臺幣玖佰參拾陸元，及自民國九十
    八年七月五日起至清償日止，按週年利率百分之五計算之利
    息，暨自民國九十八年六月二十三日起至交還第二項所示土
    地之日止，按月給付新臺幣貳拾壹元予原告。
六、被告游阿笑、鍾振成、游凱程、王游玉蘭、鍾麗蘭、鍾茗鈞
    應給付原告新臺幣參仟壹佰零貳元，及自九十八年七月五日
    起至清償日止，按週年利率百分之五計算之利息，暨自民國
    九十八年六月二十三日起至交還第三項所示土地之日止，按
    月給付新臺幣柒拾壹元予原告。　　
七、原告其餘之訴駁回。
八、訴訟費用由被告陳蔡麗卿、陳秋美、陳秋雲、陳秋香連帶負
    擔百分之三十，由被告莊進元負擔百分之十六，餘由被告游
    阿笑、鍾振成、游凱程、王游玉蘭、鍾麗蘭、鍾茗鈞連帶負
    擔。
九、本判決第一項得假執行。但被告陳蔡麗卿、陳秋美、陳秋雲
    、陳秋香如以新臺幣玖仟伍佰陸拾參元為原告預供擔保後，
    得免為假執行。
十、本判決第二項得假執行。但被告莊進元如以新臺幣伍仟壹佰
    貳拾陸元為原告預供擔保後，得免為假執行。　
十一、本判決第三項得假執行。但被告游阿笑、鍾振成、游凱程
      、王游玉蘭、鍾麗蘭、鍾茗鈞如以新臺幣壹萬陸仟玖佰玖
      拾肆元為原告預供擔保後，得免為假執行。　
十二、本判決第四項得假執行。但被告陳蔡麗卿、陳秋美、陳秋
      雲、陳秋香如以新臺幣壹仟柒佰肆拾陸元為原告預供擔保
      後，得免為假執行。　
十三、本判決第五項得假執行。但被告莊進元如以新臺幣玖佰參
      拾陸元為原告預供擔保後，得免為假執行。　
十四、本判決第六項得假執行。但被告游阿笑、鍾振成、游凱程
      、王游玉蘭、鍾麗蘭、鍾茗鈞如以新臺幣參仟壹佰零貳元
      為原告預供擔保後，得免為假執行。　　　　　　　
    事實及理由
壹、程序方面：
一、按當事人喪失訴訟能力或法定代理人死亡或其代理權消滅者
    ，訴訟程序在有法定代理人或取得訴訟能力之本人承受其訴
    訟以前當然停止；聲明承受訴訟，應提出書狀於受訴法院，
    由法院送達於他造，民事訴訟法第170條、第176條分別定有
    明文。經查，本件原告起訴時，原告法定代理人原為林金燕
    ，嗣由吳清源任法定代理人，並具狀聲明承受訴訟（見本院
    卷三第128頁），揆諸前揭說明，核無不合，應予准許。
二、次按當事人死亡者，訴訟程序在有繼承人、遺產管理人或其
    他依法令應續行訴訟之人承受其訴訟以前當然停止；前開承
    受訴訟人於得為承受時，應即為承受之聲明；他造當事人，
    亦得聲明承受訴訟；當事人不聲明承受訴訟時，法院亦得依
    職權，以裁定命其續行訴訟，民事訴訟法第168條、第175條
    、第178條分別定有明文。經查，被告鍾超和於民國105年1
    月6日死亡，被告游阿笑、鍾振成、游凱程、鐘振榮、王游
    玉蘭、鍾麗蘭為其繼承人，此有除戶謄本、繼承系統表、各
    繼承人之戶籍謄本在卷可稽（見本院卷三第20至28頁），本
    院於109年3月18日裁定命被告游阿笑、鍾振成、游凱程、鐘
    振榮、王游玉蘭、鍾麗蘭為被告鍾超和之承受訴訟人（見本
    院卷三第100頁及其反面），又被告鐘振榮於110年1月6日死
    亡，被告鍾茗鈞為其繼承人，有除戶謄本、繼承系統表、繼
    承人之戶籍謄本在卷可稽（見本院卷三第238至240頁），並
    由原告具狀聲明由被告鍾茗鈞承受訴訟（見本院卷三第237
    頁及其反面），揆諸前揭說明，核無不合，應予准許。　　
三、再按訴狀送達後，原告不得將原訴變更或追加他訴。但請求
    之基礎事實同一者，不在此限，此於簡易訴訟程序亦適用之
    ，民事訴訟法第255條第1項第2款、第436條第2項分別定有
    明文。查原告起訴時聲明原為：「⒈被告陳蔡麗卿、陳秋美
    、陳秋雲、陳秋香等4人（下稱被告陳蔡麗卿等4人）應將坐
    落桃園市○○區○○○段000000地號土地（下稱系爭土地）上如
    起訴狀所附之附圖1所示編號B部分面積50平方公尺之地上物
    移除，並將其基地返還予原告。⒉被告莊進元應將系爭土地
    上如起訴狀所附之附圖1所示編號C部分面積50平方公尺之地
    上物移除，並將其基地返還予原告。⒊被告鍾超和應將系爭
    土地上如起訴狀所附之附圖1所示編號D部分面積100平方公
    尺之地上物移除，並將其基地返還予原告。⒋被告陳蔡麗卿
    等4人應連帶給付原告新臺幣（下同）860元，及自起訴狀繕
    本送達翌日起至清償日止，按週年利率5％計算之利息，暨自
    98年6月15日起至土地交還之日止，按月連帶給付114元予原
    告。⒌被告莊進元應給付原告860元，及自起訴狀繕本送達翌
    日起至清償日止，按週年利率5％計算之利息，暨自98年6月1
    5日起至土地交還之日止，按月給付114元予原告。⒍被告鍾
    超和應給付原告1,720元，及自起訴狀繕本送達翌日起至清
    償日止，按週年利率5％計算之利息，暨自98年6月15日起至
    土地交還之日止，按月給付29元予原告。」，嗣迭經變更，
    最後於111年7月22日言詞辯論期日當庭變更為：如後述之聲
    明（見本院卷三第317頁及其反面），經核原告上開所為，
    均係基於被告無權占用原告所有系爭土地所生之所有物返還
    請求權及相當於租金之不當得利請求權，屬請求之基礎事實
    同一，揆諸前揭說明，應予准許。
四、被告陳秋美、陳秋雲、陳秋香、莊進元、游凱程、王游玉蘭
    、鍾茗鈞經合法通知，均未於最後言詞辯論期日到場，經核
    無民事訴訟法第386條所列各款情事，爰依原告之聲請准由
    其一造辯論而為判決。
貳、實體方面：　　　
一、原告主張：
  ㈠原告為系爭土地之所有權人，被告陳蔡麗卿等4人之被繼承人
    即訴外人陳阿斗、被告游阿笑、鍾振成、游凱程、王游玉蘭
    、鍾麗蘭、鍾茗鈞等6人（下稱被告游阿笑等6人）之被繼承
    人即訴外人鍾超和、被告莊進元於74年1月1日分別與原告簽
    訂茶園放租合約（下稱系爭合約），惟系爭合約已至79年12
    月31日租期屆滿，因雙方未再續訂租約，租賃關係業已終止
    ，詎被告等人不僅未返還系爭土地，甚至於租賃期間違反系
    爭合約約定之土地使用方式建造地上物，而上開被告及其被
    繼承人對原告請求續訂租約之租佃爭議事件，業經本院以82
    年度訴字第740號判決駁回確定，是被告無權占用系爭土地
    ，原告自得本於所有權人之地位，爰依民法第767條第1項規
    定，請求被告於回復原狀並將系爭土地返還予原告。又被告
    係無法律上之原因受有占用系爭土地之利益，致原告受有損
    害，爰依民法第179條規定，請求被告分別給付原告自本件
    起訴前5年期間及起訴後繼續占用系爭土地之相當於租金之
    不當得利等語。
　㈡並聲明：
  ⒈被告陳蔡麗卿等4人應將系爭土地上如附圖1所示編號S、U面
    積共278平方公尺之地上物移除，並將其基地返還予原告。
  ⒉被告莊進元應將系爭土地上如附圖2所示編號B、D面積共149
    平方公尺之地上物移除，並將其基地返還予原告。
  ⒊被告游阿笑等6人應將系爭土地上如附圖3所示編號V、W面積
    共494平方公尺之地上物移除，並將其基地返還予原告。
  ⒋被告陳蔡麗卿等4人應連帶給付原告4,782元，及自起訴狀繕
    本送達翌日起至清償日止，按週年利率5％計算之利息，暨自
    98年6月16日起至土地交還之日止，按月連帶給付80元予原
    告。
  ⒌被告莊進元應給付原告2,563元，及自起訴狀繕本送達翌日起
    至清償日止，按週年利率5％計算之利息，暨自98年6月16日
    起至土地交還之日止，按月給付43元予原告。
  ⒍被告游阿笑等6人應給付原告8,497元，及自起訴狀繕本送達
    翌日起至清償日止，按週年利率5％計算之利息，暨自98年6
    月16日起至土地交還之日止，按月給付142元予原告（原告
    此項聲明未請求被告連帶給付）。　
二、被告辯稱：
　㈠系爭合約既為租佃爭議，應先適用耕地三七五減租條例之相
    關規定處理，另案由本院以82年度訴字第740號審理等語（
    見本院卷二第166至168頁），又被告游阿笑、鍾振成、鍾麗
    蘭另以：希望可以繼續承租系爭土地，也有意願向原告購買
    房屋所佔系爭土地之部分等語（見本院卷三第199頁及其反
    面、第317頁反面）。
　㈡並均聲明：
　⒈原告之訴駁回。
　⒉如受不利判決，願供擔保請准宣告免為假執行。
三、原告主張之上開事實，業據其提出系爭土地登記第一類謄本
    、系爭合約、現場照片為證（見本院卷一第29頁、第41至43
    頁、第48至50頁、卷三第163頁），並經本院會同兩造及地
    政人員至現場勘測明確，有勘驗筆錄及土地複丈成果圖在卷
    足憑（見本院卷二第49至50頁、第70、71、76頁），且有本
    院82年度訴字第740號判決附卷可稽（見本院卷三第190至19
    6頁反面），又為被告所不爭執，堪認原告之主張為真實。
四、本院之判斷：
  ㈠原告得請求被告拆屋還地：
　⒈按所有人對於無權占有或侵奪其所有物者，得請求返還之。
    對於妨害其所有權者，得請求除去之。有妨害其所有權之虞
    者，得請求防止之，民法第767條第1項定有明文。又依民事
    訴訟法第277條舉證責任之法理，以無權占有為原因，請求
    返還所有物之訴，被告對原告就其物所有權存在之事實無爭
    執，原告於被告無權占有之事實，即無庸舉證，被告應就其
    取得占有，係有正當權源之事實證明之。如不能證明，則應
    認原告之請求為有理由（最高法院92年度台上字第312號判
    決意旨參照）。本件被告抗辯系爭合約既為租佃爭議，應先
    適用耕地三七五減租條例之相關規定處理，另案由本院以82
    年度訴字第740號審理等語，而該案業經判決確定在案，有
    該案判決附卷可稽（見本院卷三第190至196頁反面），堪認
    系爭合約已至79年12月31日租期屆滿，而後並未續約，是兩
    造間已無租賃關係，被告既未能舉證證明其占用系爭土地有
    何合法占用之權源，則原告主張被告占有系爭土地，係屬無
    權占有等語，應可採信。
　⒉本件原告既為系爭土地之所有權人，被告陳蔡麗卿等4人、被
    告莊進元、被告游阿笑等6人分別無權占用系爭土地如附圖1
    所示編號S、U（面積共278平方公尺）、附圖2所示編號B、D
    （面積共149平方公尺）、附圖3所示編號V、W（面積共494
    平方公尺）部分，則原告請求被告將上開占用部分之地上物
    移除，並將其基地返還予原告，為有理由，應予准許。
  ㈡原告得請求被告給付相當於租金之不當得利：
　⒈按無法律上之原因而受利益，致他人受損害者，應返還其利
    益，依其利益之性質不能返還者，應償還其價額，民法第17
    9條前段、第181條但書分別定有明文。而無權占有他人土地
    ，可能獲得相當於租金之利益，為社會通常之觀念（最高法
    院61年台上字第1695號判決意旨參照）。查本件被告陳蔡麗
    卿等4人、被告莊進元、被告游阿笑等6人分別無權占用系爭
    土地如附圖1所示編號S、U（面積共278平方公尺）、附圖2
    所示編號B、D（面積共149平方公尺）、附圖3所示編號V、W
    （面積共494平方公尺）部分，因此受有使用該土地之利益
    ，致原告受有損害，並無法律上之原因，且該等利益依其性
    質不能返還，則依上說明，原告自得請求被告返還相當於租
    金之不當得利。
　⒉次按建築房屋之基地租金，依土地法第105條準用同法第97條
    規定，以不超過該土地申報價額年息10％為限，而該條所謂
    土地價額，依土地法施行法第25條規定係指法定地價而言，
    又法定地價依土地法第148條規定，係指土地所有權人依土
    地法所申報之地價，在平均地權條例施行區域，當係指土地
    所有權人於地政機關舉辦規定地價或重新規定地價之時，於
    公告申報地價期間內自行申報之地價而言，未於該期間內申
    報者，則應以公告地價為其申報之地價。另基地租金之數額
    ，除以基地申報地價為基礎外，尚須斟酌基地之位置、工商
    業繁榮之程度、承租人利用基地之經濟價值及所受利益等項
    ，以為決定，並非必達申報總地價年息10％最高額，此亦有
    最高法院68年度台上字第3071號判決可資參照。
　⒊又按給付有確定期限者，債務人自期限屆滿時起，負遲延責
    任。給付無確定期限者，債務人於債權人得請求給付時，經
    其催告而未為給付，自受催告時起，負遲延責任。其經債權
    人起訴而送達訴狀，或依督促程式送達支付命令，或為其他
    相類之行為者，與催告有同一之效力，民法第229條第1項、
    第2項分別定有明文。又遲延之債務，以支付金錢為標的者
    ，債權人得請求依法定利率計算之遲延利息；應付利息之債
    務，其利率未經約定，亦無法律可據者，週年利率為5％，則
    為民法第203條、第233條第1項前段所明定。
　⒋經查，系爭土地位於桃園市復興區，使用分區為「山坡地保
    育區」，使用地類別為「農牧用地」，有土地登記第一類謄
    本在卷可查（見本院卷三第163頁），另參以原告提出之現
    場照片，可知四周有農舍，生活機能普通（見本院卷一第48
    至50頁），本院參酌系爭土地所在環境、生活機能、交通狀
    況、繁榮程度等一切情狀，認以系爭土地之申報地價年息5％
    計算損害金為適當。再者，系爭土地之申報地價自93年1月
    起至95年12月期間為每平方公尺16元，自96年1月迄今為每
    平方公尺34.4元乙情，有地價查詢資料附卷可考（見本院卷
    三第314頁），而本件原告係於98年6月23日起訴（見本院卷
    一第5頁），是以，原告得請求不當得利之數額分別為：
　  ⑴被告陳蔡麗卿等4人部分（占用面積為278平方公尺）：
　　  ⓵自93年6月23日起至95年12月31日期間：
　　　  每平方公尺申報地價16元×占用面積278平方公尺×5％×1/
        12×（30＋8/30）個月=562元(元以下四捨五入）。
　　　⓶自96年1月1日起至98年6月22日期間：
　　　  每平方公尺申報地價34.4元×占用面積278平方公尺×5％×
        1/12×（29＋22/30）個月=1,184元(元以下四捨五入）。
　　　⓷請求5年之不當得利金額為：562元＋1,184元=1,746元   
       ，故原告請求被告陳蔡麗卿等4人連帶給付原告1,746   
       元，及自起訴狀繕本送達翌日即98年7月5日（見本院   
       卷一第90至91頁、第107至109頁）起至清償日止，按   
       週年利率5％計算之利息，暨自98年6月23日起至返還    
      主文第1項之土地之日止，按月連帶給付原告40元（計   
       算式：每平方公尺申報地價34.4元×占用面積278平方   
       公尺×5％×1/12=40元，元以下四捨五入），為有理由    
      ，應予准許，逾此範圍之請求，則屬無據，應予駁回    
      。
    ⑵被告莊進元部分（占用面積為149平方公尺）：
　　  ⓵自93年6月23日起至95年12月31日期間：
　　　  每平方公尺申報地價16元×占用面積149平方公尺×5％×1/
        12×（30＋8/30）個月=301元(元以下四捨五入）。
　　　⓶自96年1月1日起至98年6月22日期間：
　　　  每平方公尺申報地價34.4元×占用面積149平方公尺×5％×
        1/12×（29＋22/30）個月=635元(元以下四捨五入）。
　　　⓷請求5年之不當得利金額為：301元＋635元=936元，故
　　　  原告請求被告莊進元給付原告936元，及自起訴狀繕本
        送達翌日即98年7月5日（見本院卷一第112頁）起至清
        償日止，按週年利率5％計算之利息，暨自98年6月23日
        起至返還主文第2項之土地之日止，按月給付原告21元
        （計算式：每平方公尺申報地價34.4元×占用面積149平
        方公尺×5％×1/12=21元，元以下四捨五入），為有理由
        ，應予准許，逾此範圍之請求，則屬無據，應予駁回。
　　⑶被告游阿笑等6人部分（占用面積為494平方公尺）：
　　  ⓵自93年6月23日起至95年12月31日期間：
　　　  每平方公尺申報地價16元×占用面積494平方公尺×5％×1/
        12×（30＋8/30）個月=998元。
　　　⓶自96年1月1日起至98年6月22日期間：
　　　  每平方公尺申報地價34.4元×占用面積494平方公尺×5％×
        1/12×（29＋22/30）個月=2,104元(元以下四捨五入）。
　　　⓷請求5年之不當得利金額為：998元＋2,104元=3,102元   
       ，故原告請求被告游阿笑等6人給付原告3,102元，及   
       自起訴狀繕本送達翌日即98年7月5日（見本院卷一第1  
        10頁）起至清償日止按週年利率5％計算之利息，暨自  
        98年6月23日起至返還主文第3項之土地之日止，按月  
        連帶給付原告71元（計算式：每平方公尺申報地價34. 
         4元×占用面積494平方公尺×5％×1/12=71元，元以下四 
         捨五入），為有理由，應予准許，逾此範圍之請求， 
         則屬無據，應予駁回。
五、綜上所述，原告依民法第767條第1項前段及第179條之規定
    ，聲明請求如主文第1至6項所示，為有理由，應予准許；逾
    此範圍之請求，則屬無據，應予駁回。
六、本件係依民事訴訟法第427條第1項訴訟適用簡易程式所為之
    判決，爰就被告敗訴之部分，依同法第389條第1項第3款之
    規定，依職權宣告假執行。另依同法第436條第2項，再準用
    同法第392條第2項規定，依被告聲請宣告被告預供擔保得免
    為假執行。
七、本件事證已臻明確，兩造其餘主張、陳述及所提出之證據，
    核與判決之結果不生影響，爰不一一論列，併此敘明。
八、訴訟費用負擔之依據：民事訴訟法第79條、第85條第1項但
    書、第85條第2項。　　
中　　華　　民　　國　　111 　年　　8 　　月　　12　　日
                  桃園簡易庭  法  官  陳容蓉
以上為正本係照原本作成。
如不服本判決，應於送達後20日內，向本院提出上訴狀，並表明
上訴理由，如於本判決宣示後送達前提起上訴者，應於判決送達
後20日內補提上訴理由書（須附繕本）。
如委任律師提起上訴者，應一併繳納上訴審裁判費。
中　　華　　民　　國　　111 　年　　8　　月　　12　　日
                              書記官  王帆芝